【裁判字號】    98,上易,964
【裁判日期】    990318
【裁判案由】    詐欺
【裁判全文】
臺灣高等法院高雄分院刑事判決         98年度上易字第964號
上  訴  人  臺灣高雄地方法院檢察署檢察官
被      告  乙○○
上列上訴人因被告詐欺案件，不服臺灣高雄地方法院98年度易字
第605 號中華民國98年10月20日第一審判決（起訴案號：臺灣高
雄地方法院檢察署97年度偵字第32744 號），提起上訴，本院判
決如下：
    主  文
原判決撤銷。
乙○○共同犯詐欺取財罪，處有期徒刑肆月，如易科罰金，以新
台幣壹仟元折算壹日，減為有期徒刑貳月，如易科罰金，以新台
幣壹仟元折算壹日。
    事  實
一、乙○○明知某詐欺集團內之姓名年籍不詳姓名之成年人向其
    取得其所有之金融帳戶資料之目的，在於規避警方查緝，竟
    仍與該組成之詐欺集團之成年人成員共同意圖為自己不法之
    所有，基於詐欺取財之犯意聯絡，於民國96年1 月2 日下午
    某時，將其於88年8 月10日在中華郵政股份有限公司高雄鼎
    金郵局開設之0000-000-0000000號帳戶（下稱鼎金郵局帳戶
    ），借予真實姓名、年籍不詳之詐欺集團成員使用。而該詐
    欺集團所屬成員原已共同基於意圖為自己不法所有之犯意聯
    絡，先於95年12月28日、29日，撥打電話與甲○○，向甲○
    ○佯稱其應徵保全工作要繳交押金而詐得甲○○之金錢得手
    ，於96年1 月2 日該詐欺集團取得乙○○之上開鼎金郵局帳
    戶後，復撥打電話與甲○○，表示因要退還其先前所匯之款
    項，須補差額要求其再匯款新台幣（下同）8 萬1 千元補足
    云云，使甲○○因而陷於錯誤，於96年1 月2 日16時13分許
    前往宜蘭郵局，依該詐欺集團成員之指示匯款8 萬1 千元至
    乙○○之上開鼎金郵局帳戶內，乙○○即於同日下午16時51
    分至54分間，在臺南縣仁德交流道附近，操作合作金庫之提
    款機提領前開匯入之8 萬1 千元，並交付予真實姓名、年籍
    不詳之詐欺集團所屬成員。嗣因甲○○發覺受騙而報警處理
    ，始循線查悉上情。
二、案經桃園縣政府警察局中壢分局報告臺灣桃園地方法院檢察
    署呈請臺灣高等法院檢察署令轉臺灣高雄地方法院檢察署檢
    察官偵查起訴。
    理  由
一、證據能力部分：
    證人即被害人甲○○於警詢中之陳述，被告及檢察官於本院
    審理時均表示同意具有證據能力，本院審酌該證據作成之客
    觀情況，無無不當，並無不宜作為證據之情事，依上開規定
    ，認具有證據能力，合先敘明。
二、訊據被告乙○○固不否認有申設上開鼎金郵局帳戶使用，及
    自上開鼎金郵局帳戶提領8 萬1 千元與真實姓名、年籍不詳
    之詐欺集團所屬成員等事實，然否認有何詐欺犯行，辯稱：
    伊於95年12月20日甫退伍，急欲覓得工作，遂於96年1 月2
    日以伊門號0000000000號之行動電話，撥打自由時報分類廣
    告中「新豐保全公司應徵保全押解員」之徵人啟事上所留之
    0000000000號行動電話應徵。並依某真實姓名、年籍不詳，
    自稱「趙主任」之成年男子（下簡稱「趙主任」，其顯示之
    號碼為0000000000號）之指示，於同日前往臺南縣仁德交流
    道附近，與另一真實姓名、年籍不詳，自稱「張組長」之成
    年男子會合（下簡稱「張組長」），並交付上開鼎金郵局帳
    戶存摺影本與「張組長」，「張組長」隨即表示，因為保全
    工作性質特殊，公司規定保全員每次出任務前均須繳納一定
    金額之保證金或押金，以防保全員監守自盜，且當時已有一
    任務馬上要處理，惟要立即繳交保證金9 萬元與公司，伊表
    示甫退伍無能力支付此款項，「張組長」聞之則表示其不能
    做主而回報公司，由「趙主任」致電於伊門號0000000000號
    之行動電話，表示願意先借伊8 萬1 千元後，伊旋在「張組
    長」之陪同下，前往臺南縣仁德交流道附近之合作金庫銀行
    自動櫃員機處提款，果已有人匯款8 萬1 千元至伊上開鼎金
    郵局帳戶內，伊遂不疑有他，亦不知上開鼎金郵局匯款8 萬
    1 千元係被害人受詐騙而匯入之款項，乃分四筆將上開鼎金
    郵局8 萬1 千元款項全部領出，不料「趙主任」旋又表示，
    上開保全任務已經由他人接手執行，惟仍另有一珠寶保全任
    務須立即派人處理，不過因珠寶價值不斐，保證金調高到10
    萬元，其先前已借與被告之8 萬1 千元顯然不足，要求伊補
    足擔保與公司。當時伊身上僅有一臺北富邦銀行股份有限公
    司發行之信用卡，遂依「趙主任」之指示，由「張組長」陪
    同前往遠百企業股份有限公司臺南分公司（營業名稱：遠百
    愛買百貨公司臺南店）刷卡消費2 筆，購買價值共計9380元
    之物品，再由該「張組長」電召另一真實姓名、年籍不詳之
    成年男子，以交付現金之方式，將上開鼎金郵局物品以約9
    折之價格全部買走後，伊即隨同「張組長」前往臺南車站前
    之國賓飯店，並依「趙主任」之指示，將上開鼎金郵局領款
    8 萬1 千元及上開鼎金郵局以物品換得之現金，全部交與「
    張組長」，由「張組長」上樓迎接珠寶商人，伊則依該「張
    組長」之指示留在1 樓等待保全車之到達。不料伊於等待保
    全車之際，卻又接獲該「趙主任」之通知，表示太晚到達引
    發珠寶商人不悅，故任務取消，並指示伊於翌日（96年1 月
    3 日）至該保全公司之高雄分公司報到。於96年1 月3 日，
    伊按指示前往高雄分公司報到，卻尋無該址，乃驚覺有異，
    遂持續撥打該「趙主任」所留之門號0000000000號行動電話
    及徵人啟事上所示之門號0000000000號行動電話，均無回應
    ，始知受騙，伊因恐受父親責罵，只好私下向母親借得款項
    繳清上開刷卡卡費，然不敢聲張、報警。直至96年1 月15日
    左右，伊另覓得工作而提供上開鼎金郵局帳號與公司會計時
    ，經會計小姐告知方得知該鼎金郵局帳戶已被列為警示帳戶
    。伊未提供帳戶存摺、提款卡、密碼及印章給別人，僅在上
    開應徵保全工作時曾將存摺影本提供給該「張組長」等語。
    經查：
（一）上開鼎金郵局帳戶確係被告申請開立，已領得該帳戶之存
      摺、金融卡（含密碼）使用等情，業據被告供承不諱，並
      有臺灣郵政股份有限公司儲字第0970710239號函所附上開
      鼎金郵局帳戶之開戶資料附卷可稽；被害人確有於上開時
      間、地點，因應徵保全工作，而先後遭詐欺集團成員佯以
      應徵保全工作須繳交押金以及退還押金云方式騙後，並於
      96年1 月2 日16時13分許，將8 萬1 千元之金額存入被告
      上開鼎金郵局帳戶內，隨即遭分次連續提領一空等情，亦
      據被害人於警詢時證述明確，並有郵政國內匯款收據、中
      華郵政股份有限公司高雄郵局高營字第0972003015號函所
      附被告鼎金郵局帳戶歷史交易清單在卷可憑，均堪信為真
      實。
（二）被告辯稱其於96年1 月2 日甫退伍之際，按報紙分類廣告
      所示門號去電應徵保全工作致遭詐騙等情，雖據被告提出
      國軍常備兵軍職基本資料暨專長授與證明及自由時報2007
      年1 月2 日人事資訊F2版影本、行動電話通聯紀錄及簽帳
      單等為憑。惟：
    1.一般之工作應徵，其面談地點通常會在該公司行號所在地
      ；縱令係私人僱用，亦有特定之面談地點（如該僱用者之
      私人住所），少有在路邊與應徵者洽談應徵工作之事；而
      觀本案被告與該詐騙集團約定之見面地點，係在非一般公
      司行號所在之台南縣仁德交流道附近，於常情有違。
    2.公司行號因業務之需要，而要求欲應徵工作者提供一定之
      保證，固非事理所無。但該保證應由該應徵工作者或與其
      有相當關係之人（如家人或好友）提供始為合理。惟觀本
      案被告自稱：我係見報而應徵工作，且於應徵工作時，該
      與我洽談之某組長，表示工作需要，要我繳保證金9 萬元
      ，我表示身上沒有那麼多現金，經該組長與「趙主任」聯
      絡後，「趙主任」表示要先借我8 萬1 千元，並會匯到我
      的上開鼎金郵局帳戶，由我領出後再交給該組長等語；則
      依其所述，其因係見報而應徵工作，足見其與「趙主任」
      並非熟識，何以「趙主任」願自動借其金錢作為保證之用
      而使其取得工作之機會？且依其所述之借錢方式，被告實
      際上並未提供任何保證，並無任何保證效果，與一般應徵
      工作之保證明顯不同；且「趙主任」既願借款作為保證金
      ，而將款項匯入被告帳戶，再由被告領出交付「張組長」
      摧回交「趙主任」，所辯顯與常理不符，不足採信。
    3.被告所稱因該工作保證金是9 萬元，扣除上開8 萬1 千元
      後，尚有不足，該組長又要求其以信用卡購買物品，並以
      該物品折抵不足之金額，此固有簽帳單可參（見97偵字第
      32744 號卷第22頁），惟觀其以信用卡所購買物品之金額
      為9,380 元，與上開鼎金郵局8 萬1 千元合計並非9 萬元
      （81,000元+9,380元=90,380 元）；經本院訊以金額合計
      並非9 萬元，則稱該以物品折抵部分，係以9 折折抵（見
      本院卷第20頁），惟該物品縱以9 折計算，其金額合計亦
      非9 萬元，則被告此部分所述是否真正，並非無疑，何況
      ，其所稱以物品折抵保證金部分，除其所述外，並無其他
      積極證據證明其事。
    4.被告係受有相當教育之人（二專畢業），且之前曾在加油
      站、電子公司及炸雞店工作過，此業經其陳明在卷（見原
      審卷第26頁、本院卷第43頁），依其學識及經驗，對於該
      應徵工作之上開明顯不合常情之處，竟然全無警覺，亦不
      合理。
    5.又詐欺集團常用之詐欺方式，乃一面尋找被害人進行詐騙
      ，一面向他人取得金融機構帳戶（即人頭帳戶），並誘騙
      被害人將款項匯入人頭帳戶再提領之，其間因需不斷向被
      害人詐騙，而誘騙他人帳戶作為購買人頭帳戶亦非一蹴可
      幾，均需有相當時間準備及不確定性；詐騙集團如何一方
      面向被害人進行詐騙使其匯款，一方面向被告詐騙，使其
      同意提供上開鼎金郵局帳戶作為匯入款項之用，實非無疑
      ，而觀本案被害人係因受詐欺集團欺騙而於96年1 月2 日
      16時13分48秒許，將8 萬1 千元匯至被告之上開鼎金郵局
      帳戶，此業經被害人陳明在卷，並有郵政國內匯款執據可
      參（見97年度偵字第19826 號卷第18頁），而被告則於其
      後不久之同日16時51分44秒至54分16秒間，即將該8 萬1
      千元提領完畢，此有中華郵政股份有限公司高雄郵局99年
      1 月13日函及客戶歷史交易清單可參（見本院卷第30至31
      頁），其時間之接近，亦顯不合理。
    6.關於應徵工作之經過，被告先則供稱：我於96年1 月1 日
      看自由時報廣告版應徵保全人員，我就打電話聯絡保全公
      司是否缺人，保全公司工作人員叫我先留姓名跟電話等他
      們主任回來再跟我聯絡，隔天保全公司男主任（姓名不詳
      ）打電話給我說公司還有缺人，叫我到臺南縣仁德交流道
      附近見面，叫我將上開鼎金郵局郵局存摺影本交給保全公
      司男組長；並要求我提供保證金9 萬元，因我表示身上沒
      有那麼多現金，「趙主任」乃將8 萬1 千元匯入我上開鼎
      金郵局郵局之帳戶內，因金額不足9 萬元，我再用信用卡
      購買商品折抵現金；其後，有保全公司人員打電話給我，
      表示因故取消任務，叫我先回家等，明天再打電話給我，
      隔天自稱保全公司主任也就沒有打電話給我等語（見97年
      度偵字第19826 號卷第11至12頁、97年度偵字第32744 號
      卷第18頁）；惟依其所提出之自由時報之日期係96年1 月
      2 日，並非96年1 月1 日（見原審審簡卷第9 至10頁）；
      再者，依其所提出之通聯紀錄，並無其於96年1 月1 日與
      門號0000000000號及0000000000號行動電話聯絡之紀錄（
      於96年1 月2 日後始有通聯紀錄）；且依該通聯紀錄，足
      見被告於96年1 月3 日至7 日尚有與上開門號之通聯紀錄
      （96年1 月3 日通話紀錄多達20次），則其所稱該詐騙集
      團自96年1 月3 日後就未與其聯絡，顯非事實。亦與其後
      所稱該「趙主任」指示我於翌日（96年1 月3 日）至該保
      全公司之高雄分公司報到。於96年1 月3 日，我按指示前
      往高雄分公司報到，卻尋無該址，乃驚覺有異，遂持續撥
      打該「趙主任」所留之門號0000000000號行動電話及徵人
      啟事上所示之門號0000000000號行動電話，但無人回應之
      辯解，前後歧異，自難採信。
    7.被告又稱其後因保全公司未再與其聯絡，而發覺遭詐騙，
      惟其既已發覺遭詐騙集團詐騙，且其上開鼎金郵局又曾遭
      詐騙匯入款項，且其亦有提領款項交予該詐騙集團之人，
      其竟均未向警方報案，於情亦有違。
（三）綜上所述，被告所辯不足採信。本案事證明確，被告犯行
      足以認定。
三、按刑法上之幫助犯，係對於犯罪與正犯有共同之認識，而以
    幫助之意思，對於正犯資以助力，而未參與實施犯罪之行為
    者而言（最高法院75年度台上字第1509號、88年度台上字第
    1270號判決亦同此意旨）。本案被告將上開鼎金郵局帳戶提
    供給「趙主任」等詐騙集團，致被害人甲○○將被騙款項匯
    入，被告並進而提領後，交給該詐騙集團成員，自屬參與構
    成要件行為，而為正犯（聲請簡易判處刑書雖認被告係幫助
    犯，惟業原審之公訴人當庭更正為正犯，尚不生變更起訴法
    條問題）。被告與「趙主任」等人間，就本案犯行，有犯意
    之聯絡，與行為之分擔，皆為共同正犯。
四、原審未予詳查，遽為被告無罪之諭知，尚有未當，公訴人上
    訴意旨，執此指摘原判決不當，為有理由，自應由本院將原
    判決撤銷改判。審酌被告提供帳戶存摺給詐騙集團，致被害
    人受有金錢上損失，所造成之損害程度，犯後並未賠償被害
    人之損害，及其在此之前，並無前科，有臺灣高等法院被告
    前案紀錄表可參等一切情狀，爰量處如主文第2 項所示之刑
    ，並諭知易科罰金之折算標準，以資懲儆。又被告犯罪時間
    96年4 月24日以前，爰依中華民國九十六年罪犯減刑條規定
    ，減輕其宣告刑二分之一，並諭知易科罰金之折算標準。
據上論結，應依刑事訴訟法第369 條第1 項前段、第364 條、第
299 條第1 項前段，刑法第28條、第339 條第1 項、第41條第1
項前段，刑法施行法第1 條之1 ，中華民國九十六年罪犯減刑條
第2 條第1 項第3 款、第7 條，判決如主文。
本案經檢察官鄭銘謙到庭執行職務。
中    華    民    國    99    年    3     月    18    日
                  刑事第一庭    審判長法  官  周賢銳
                                      法  官  施柏宏
                                      法  官  黃仁松
以上正本證明與原本無異。
不得上訴。
中    華    民    國    99    年    3     月    18    日
                                      書記官  林家煜
附錄本件判決論罪科刑法條：
中華民國刑法第339條
意圖為自己或第三人不法之所有，以詐術使人將本人或第三人之
物交付者，處5 年以下有期徒刑、拘役或科或併科1 千元以下罰
金。
以前項方法得財產上不法之利益或使第三人得之者，亦同。
前二項之未遂犯罰之。

司法院資訊處製作；財團法人民間司法改革基金會備份。
